【裁判字號】    95,選訴,20
【裁判日期】    951005
【裁判案由】    違反公職人員選舉罷免法
【裁判全文】
臺灣桃園地方法院刑事判決              95年度選訴字第20號
公  訴  人  臺灣桃園地方法院檢察署檢察官
被      告  戊○○
選任辯護人  邱鎮北律師
被      告  甲○○
指定辯護人  本院公設辯護人丙○○
被      告  乙○○
指定辯護人  本院公設辯護人己○○
            本院公設辯護人丙○○
上列被告因違反公職人員選舉罷免法案件，經檢察官提起公訴（
95年度選偵字第35、37號），本院判決如下：
    主  文
戊○○共同連續對於有投票權之人，交付賄賂，而約其投票權為
一定之行使，處有期徒刑貳年，褫奪公權貳年。扣案新臺幣伍仟
元、字條壹張均沒收。
甲○○連續對於有投票權之人，交付賄賂，而約其投票權為一定
之行使，處有期徒刑參年陸月，褫奪公權參年。扣案新臺幣壹萬
貳仟元沒收。
乙○○無罪。
    事  實
一、緣庚○○（未據檢察官起訴）係「95年度桃園縣各鄉鎮市民
    代表及村里長選舉」中壢市內厝里里長候選人，為求順利當
    選該屆里長，與戊○○共同基於行賄有投票權人之概括犯意
    聯絡，於民國95年6 月初某日約14時許，庚○○在其設於桃
    園縣中壢市○○路○ 段82號之競選總部前，交付現金新臺幣
    （下同）36,000元及書寫所欲行賄對象名冊之字條1 張予戊○○，委由戊○○對於該紙字條所示該里具投票權之人，以
    每票新臺幣（下同）1,000 元之對價交付賄款，約定於選舉
    時投票予庚○○，戊○○應允並收受前開字條、現金。後辛○○（業經檢察官職權不起訴處分確定）告知其表姊楊素玲
    （業經檢察官職權不起訴處分確定）其曾見戊○○前開名冊
    內有楊素玲列名其上，楊素玲遂託辛○○代為向戊○○索取
    前開賄款，辛○○應允後，便於同年月4 日，至戊○○位於
    桃園縣中壢市內厝里內厝子168 之98號住處，向戊○○索取
    其欲交予楊素玲之賄賂2,000 元，戊○○遂依楊素玲戶籍內
    有投票權人之人數共2 人，以每票1,000 元之代價，而交付
    2,000 元之賄賂予辛○○代收，再由辛○○於同日20時許電
    告楊素玲至其住處後，將前開款項交予楊素玲，而以此方式
    與楊素玲約定其及其家人等有投票權之人，於選舉時為投票
    權之一定行使而投票予庚○○。又戊○○前曾於同年月4 日
    20 時 許，至許粉梅（業經檢察官職權不起訴處分確定）位
    於桃園縣中壢市內厝里內厝子168 之83號住處，依許粉梅戶
    籍內有投票權人之人數共4 人，以每票1, 000元之代價，交
    付4,000 元之賄賂予許粉梅，要求許粉梅及其家人等有投票
    權之人，於選舉時為投票權之一定行使而投票予庚○○。惟
    當時許粉梅之子史傑州在場阻止許粉梅收受前開金錢，戊○○見狀即收回前開款項離去。然許粉梅仍欲取得前開款項，
    遂於同年月6 日8 時許，至辛○○前開早餐店，央請辛○○
    代向戊○○索取前開款項，辛○○應允後，旋於同日至戊○○前開住處，告以其受許粉梅之託前來拿取賄款，並稱許粉
    梅之女因遠嫁國外而無法返回投票，其家中僅有3 票等情，
    戊○○即交付3,000 元賄賂予辛○○代收，再由辛○○於同
    年月7 日轉交予許粉妹，以此方式與許粉妹約定其及其家人
    等有投票權之人，於選舉時為投票權之一定行使而投票予庚○○。
二、甲○○明知庚○○係「95年度桃園縣各鄉鎮市民代表及村里
    長選舉」中壢市內厝里里長候選人，為使庚○○順利當選該
    屆里長，於95年6 月3 、4 日間某時，在辛○○所經營前開
    早餐店內，向辛○○詢問其戶籍內有投票權之人數，經辛○○答以2 人後，甲○○以每票1,000 元之代價，交付2,000
    元之賄賂予辛○○，要求辛○○及其家人等有投票權之人，
    於選舉時為投票權之一定行使而投票予庚○○。旋即甲○○
    再依丁○○○（業經檢察官職權不起訴處分確定）戶籍內有
    投票權人之人數共5 人、設籍於桃園縣中壢市內厝里內厝子
    168 之96號丁○○○小叔湯發揚（業經檢察官職權不起訴處
    分確定）戶籍內投票權人之人數共2 人、設籍於桃園縣中壢
    市內厝里內厝子168 之90號丁○○○小叔湯發達（業經檢察
    官職權不起訴處分確定）戶籍內投票權人之人數共2 人、設
    籍於桃園縣中壢市內厝里內厝子168 之99號丁○○○小叔湯
    發春（業經檢察官職權不起訴處分確定）戶籍內投票權人之
    人數1 人，以每票1,000 元之代價，而交付10,000元之賄賂
    予辛○○代收，辛○○再於同日，在其經營之前開早餐店內
    ，將上情告以前來該處幫忙之丁○○○並將前開賄賂10,000
    元交予丁○○○，丁○○○除將其中5 000 元賄賂留下外，
    再於同日晚間分別交付2,000 元賄賂予湯發揚、2,000 元賄
    賂予湯發達、1,000 元賄賂予湯發春，而以此方式與丁○○○、湯發揚、湯發達、湯發春約定其及其家人等有投票權之
    人，於選舉時為投票權之一定行使而投票予庚○○。
三、嗣於95年6 月9 日經臺灣桃園地方法院檢察署檢察官指揮桃
    園縣政府警察局中壢分局查獲上情，並扣得楊素玲所收取之
    前開賄賂2,000 元、許粉梅所收取之前開賄賂3,000 元、辛○○所收取之前開賄賂2,000 元，丁○○○所收取之前開賄
    賂5,000 元、湯發揚所收取之前開賄賂2,000 元、湯發達所
    收取之前開賄賂2,000 元、湯發春所收取之前開賄賂1,000
    元，戊○○並於本院審理時主動交出其所有供行賄所用之名
    冊字條1 張存卷。
四、案經桃園縣政府警察局中壢分局報告臺灣桃園地方法院檢察
    署檢察官偵查起訴。
    理  由
壹、證據能力：
一、按被告以外之人於審判外之言詞或書面陳述，除法律有規定
    者外，不得作為證據；又被告以外之人於審判外之陳述，雖
    不符刑事訴訟法第159 條之1 至第159 條之4 之規定，而經
    當事人於審判程序同意作為證據，法院審酌該言詞陳述或書
    面陳述作成時之情況，認為適當者，亦得為證據；當事人、
    代理人或辯護人於法院調查證據時，知有第159 條第1 項不
    得為證據之情形，而未於言詞辯論終結前聲明異議者，視為
    有前項之同意，刑事訴訟法第159 條第1 項、第159 條之5
    分別定有明文。經查：
（一）證人辛○○、丁○○○於警詢時所為陳述，屬審判外之陳
      述，被告戊○○、甲○○及渠等辯護人既於本院審理程序
      中，主張前開證言無證據能力，而公訴人並未主張證人辛○○、丁○○○於警詢中所言有何例外得為證據之情況，
      揆諸前開規定，證人辛○○、丁○○○於警詢時所為之陳
      述自無證據能力。
（二）再證人楊素玲、許粉梅、湯發揚、湯發達、湯發春於警詢
      時所為之陳述，雖屬審判外之陳述，然被告戊○○、甲○○及渠等辯護人於本院審理時陳明對證人楊素玲、湯發達
      、湯發揚、湯發春於警詢中陳述之證據能力不爭執，於本
      院審理時亦未主張排除前開證人前開陳述之證據能力，且
      迄於本院言詞辯論終結前均未表示異議，本院審酌前開證
      人楊素玲、許粉梅、湯發達、湯發揚、湯發春於警詢中所
      指陳渠等收受賄賂之經過，且無證據證明渠等證述有重大
      瑕疵或與事實不符，故依前開法條規定，應認證人楊素玲
      、許粉梅、湯發揚、湯發達、湯發春前開審判外之證述，
      自得為證據。
貳、有罪部分：
一、戊○○部分：
（一）被告戊○○於檢察官偵查中供陳：95年6 月初，庚○○之
      妻在路上交付約30,000元予伊，請伊幫忙發給鄰居，伊知
      道庚○○之妻交付該筆錢之意即是要伊幫庚○○買票，伊
      有拿錢給鄰居，該30,000元幾乎已發完，鄰居都知道伊係
      要請渠等投票予庚○○等語（見同上偵查卷第150 至151
      頁）。又於本院受理羈押聲請之詢問時亦坦承：庚○○有
      拿36,000元予伊，要伊去伊所住的里發放，該36,000元要
      發給36人，伊已經發出32,000元。剩下4,000 元係要發給
      對手之鄰居，因為查緝嚴格，所以伊還不敢發；於同次詢
      問中又稱：前開36,000元係庚○○之妻乙○○交付予伊，
      乙○○稱庚○○要選里長而請伊幫忙，當時候選號碼還未
      定，乙○○稱等確定登記號碼後，再連同宣傳單與錢幫其
      買票等語（見同上偵查卷第156 至157 頁），被告戊○○
      雖對何人交付賄賂款項一節所述不一，然業已明確坦承有
      收受賄賂款項，並將之發放予有選舉權之人而為約定為投
      票權一定之行使等情。其又於本院審理時供承：95年6 月
      間庚○○在其設於桃園縣中壢市○○路○○里○ 鄰○○路
      ○ 段82號之競選總部前交付36,000元及載有名字、住址、
      家中人數之字條1 紙予伊，央請伊為其買票。後伊交付其
      中3,000 元予辛○○，請其轉交予許粉梅；交付2,000 元
      予辛○○，請其轉交予楊素玲，並要求渠等投票予庚○○
      。此2 人均是辛○○前來詢問伊還有沒有錢可發，伊詢問
      辛○○人數，辛○○告以楊素玲部分是2 人、許粉梅部分
      是3 人，伊分別交付2,000 元及3,000 元予辛○○，請其
      轉交予楊素玲、許粉梅等語不諱（見本院95年7 月12日訊
      問筆錄、本院95年8 月7 日準備程序筆錄）。再佐以證人
      辛○○於檢察官偵查中證稱：許粉梅於95年6 月6 日8 時
      許，在伊住處之車庫前告訴伊，被告戊○○曾於95年6 月
      5 日8 時許至許粉梅住處交付3,000 元而要求許粉梅支持
      庚○○，但許粉梅之子史傑州稱此舉違法，並要求許粉梅
      不要收錢，許粉梅便將錢退還予被告戊○○，但嗣後許粉
      梅反悔，想要取得該3,000 元。故伊於95年6 月6 日10時
      許被告戊○○至伊住處與伊聊天時，便向被告戊○○提及
      前開情事，被告戊○○便拿出3,000 元央伊轉交予許粉梅
      。另楊素玲於95年6 月4 日至伊住處央請伊向被告戊○○
      索取金錢，因楊素玲家中有2 票，故可拿2,000 元。故伊
      於95年6 月5 日早上被告戊○○經過伊所經營之早餐店時
      ，向戊○○提及此事，被告戊○○便交付2,000 元託伊轉
      交予楊素玲（見同上偵查卷第102 至103 頁）；於本院審
      理時證稱：被告戊○○於95年6 月初要伊轉交2,000 元予
      楊素玲，並告訴伊此次選舉要投票予庚○○。另許粉梅於
      同年月6 日經過伊所經營之早餐店時告知伊，被告戊○○
      曾於同年月5 日至其住處買票，惟遭其子拒絕，故其未收
      取被告戊○○所欲交付之金錢等事，而央請伊向被告戊○○索取該等賄款，伊基於鄰居情誼而應允，後伊遇見被告
      戊○○，便向被告戊○○提及此事，被告戊○○便返家拿
      3,000 元至伊住處交予伊。伊有明確告知被告戊○○前開
      3,000 元係許粉梅向其索取之買票錢，許粉梅亦有告訴伊
      當日被告戊○○有要求投票予庚○○（見本院95年8 月24
      日審理筆錄）等語明確。2 人就被告戊○○確有先後交付
      2,000 元、3,000 元予辛○○，央請辛○○分別轉交予楊
      素玲、許粉梅，並約定設籍楊素玲、許粉梅戶籍內之本人
      及其家人等有投票權之人，於選舉時投票予庚○○一節證
      述相符。雖證人辛○○證稱2 次均係被告戊○○經過其所
      經營之早餐店時，其始向被告戊○○索取交予楊素玲、許
      粉梅之賄賂款項一節，與被告戊○○所供稱，係證人辛○○至其住處向其索取前開賄賂款項一情不符，然證人辛○○應允為楊素玲、許粉梅向被告戊○○索取賄賂款項，為
      求達成其任務，當會主動向被告戊○○索取，故應以被告
      戊○○所述之情形較為可採。互核被告戊○○之自白與證
      人辛○○證述情節，足認被告戊○○確經由辛○○而交付
      賄賂予楊素玲、許粉梅，並親自或經由辛○○與之約定投
      票予庚○○一情無疑。
（二）證人楊素玲於警詢中證述：伊有95年度桃園縣中壢市內厝
      里里長之投票權，伊家中符合本屆里長選舉人之票數共有
      2 票。辛○○於95年6 月4 日20時打電話予伊，請伊至其
      住處，伊到達後，辛○○交付2,000 元予伊，並告知伊此
      2,000 元係被告戊○○託伊轉交，請伊家中之2 票要投給
      里長候選人3 號庚○○ (見同上偵查卷第50至51頁)； 於
      檢察官偵查中證稱：伊並未要求辛○○向被告戊○○索取
      2,000 元的之買票錢，係辛○○向伊稱其曾在名冊上有看
      到伊之名字，詢問伊有沒有拿到錢，伊告以沒有，辛○○
      便稱可能因為伊上班不在家而未拿到錢，因伊家中有2 票
      投票權，1 票1,000 元，故辛○○幫伊向戊○○拿2,000
      元，並於95年6 月4 日20時打電話予伊，要求伊至其住處
      ，而交付2,000 元予伊。伊知道該2,000 元為買票錢，要
      支持庚○○ (見同上偵查卷第106 至107 頁)等 語綦詳，
      證人楊素玲亦證述其有自辛○○處收受2,000 元之款項，
      且約定其家中2 位投票權人須投票予庚○○等情，足佐前
      開證人辛○○所述情節。至證人楊素玲證稱係辛○○主動
      詢問並為其向被告戊○○索取賄賂一情，與證人辛○○所
      證稱係楊素玲央其向被告戊○○索取賄賂一節不符，然觀
      諸證人辛○○、楊素玲前開所述，被告戊○○顯未因交付
      賄賂與證人楊素玲有所接觸，證人楊素玲顯無從憑空得知
      被告戊○○有交付賄賂與人約定投票予庚○○之舉而主動
      央求證人辛○○為其索取賄賂，而被告戊○○既願經由證
      人辛○○先後轉交賄賂予許粉梅、楊素玲，顯見被告戊○○與證人辛○○之交情遠較其與證人楊素玲深厚，證人辛○○自然較有可能得知被告戊○○交付賄賂之情節，相較
      之下，應以證人楊素玲所稱情節較為可信。再證人楊素玲
      證稱辛○○於95年6 月4 日交付2,000 元一情，亦與證人
      辛○○證述其係於95年6 月5 日交付2,000 元予楊素玲一
      節不符，觀諸證人楊素玲迭於警詢、檢察官偵查中均證稱
      證人辛○○係於95年6 月4 日交付賄賂一節明確，且證人
      楊素玲僅有此一次收受賄賂行為，反觀證人辛○○先後代
      收被告戊○○交付賄賂予楊素玲、許粉梅2 人之賄款，甚
      或亦代收被告甲○○交付予丁○○○之賄款（如下述），
      其代收多筆賄賂，且時間均集中於95年6 月初，實難強要
      其清楚記憶每筆賄賂交付之時間，故應以證人楊素玲所述
      交付賄賂時間為據。
（三）證人許粉梅於警詢中證稱：伊有本屆里長、市民代表候選
      人之投票權。伊家中符合本屆里長、市民代表選舉投票人
      數有4 票。被告戊○○曾於95年6 月4 日20時許，至伊住
      處交付4,000 元予伊，並告訴伊要將票投給庚○○。當時
      伊兒子史傑州看到後，告訴伊不能收錢，所以伊便將錢還
      給被告戊○○，被告戊○○看到伊兒子不讓伊收錢，就將
      錢拿回去，並稱不拿錢沒關係，但要支持庚○○。後於95
      年6 月6 日7 時許，伊告訴辛○○前開情事，辛○○稱伊
      不收買票錢，被告戊○○也會把錢放進口袋裡，並說其一
      定要被告戊○○把錢拿出來。95年6 月7 日8 時許，辛○○來找伊，並稱被告戊○○有交付其3,000 元，要其轉交
      予伊。伊便收下該筆金錢。伊家中投票權有4 票，但伊女
      兒出嫁到加拿大無法回來，所以伊只拿3 票，每票1,000
      元，共計3,000 元 (見同上偵查卷第82至86頁)； 於檢察
      官偵查中證稱：伊有本次村里長及市民代表投票權。95年
      6 月4 日伊與伊兒子在家，被告戊○○前來伊之住處找伊
      ，並拿出4,000 元交與伊，伊詢問被告戊○○該金錢作何
      用，被告戊○○稱是3 號，伊與被告戊○○推辭，而伊兒
      子知道前開情事，便要伊不可收錢。戊○○便說不拿沒關
      係，但還是同樣投給3 號。被告戊○○知道伊家中有幾票
      ，但不知道伊女兒在國外沒有回來。約95年6 月6 日，伊
      告訴辛○○此事，辛○○便稱看到戊○○會向其說伊家中
      有3 票。後於95年6 月7 日，辛○○有交付伊3,000 元 (
      見同上偵查卷第128 至130 頁)等 語明確。證人許粉梅所
      稱被告戊○○曾至其住處交付賄賂遭拒，而其嗣後告知證
      人辛○○前開情事，由證人辛○○向被告戊○○索取賄賂
      3,000 元後交付等情，核與證人辛○○所述情節相符，足
      佐被告戊○○前開自白。
（四）再被告戊○○對其交付予楊素玲、許粉梅之賄款來源一節
      ，前於檢察官偵查中供稱：庚○○之妻於95年6 月初交付
      30,000元予伊，請伊幫忙發給鄰居幫庚○○買票等語（見
      同上偵查卷第150 至151 頁），後於本院受理羈押聲請而
      為詢問時，則供稱：「（他（指庚○○）是否有拜託你支
      持他？）有。他拿宣傳單讓我宣傳。他有拿錢給我，共拿
      36,000元給我，要我去我們那個里發」（見同上偵查卷第
      157 頁），然於同一庭期，復稱：「（36,000元是何人拿
      給你？）庚○○的太太，他叫乙○○，地點在路邊沒有人
      之地方」（見同上偵查卷第157 頁），而被告戊○○於本
      院審理時則證稱：伊央請辛○○轉交予楊素玲之2,000 元
      ，轉交予許粉梅之3,000 元均係庚○○交付予伊。伊於95
      年6 月初某日帶伊孫子至庚○○位於桃園縣中壢市○○路
      ○ 段82號競選總部，伊要離去時，庚○○將36,000元及1
      張名冊字條塞在伊褲袋內，並央請伊以前開金錢買票。庚○○交予伊之字條上有寫名字、地址、家中人數，所以伊
      亦知該等金錢係用以買票（見本院95年9 月21日審理筆錄
      ），所述前後不一。然被告戊○○前開賄款來源一事，乃
      極為單純之事實，被告戊○○當無誤認、混淆之虞，且其
      自承係於95年6 月初收受前開款項，與其於同年6 月接受
      檢察官及本院詢問之時間相差不遠，被告戊○○自無遺忘
      前開事實之虞，然其竟對此為前後迥異、反覆之陳述，則
      其前開所述是否全然屬實，即有可疑。再一般人均知交付
      賄賂而與投票權人約定投票權為一定行使之舉（俗稱買票
      ）為違法行為，為免遭人發覺犯行當會密秘、謹慎行之，
      然依被告戊○○於檢察官偵查中所述情節，被告乙○○係
      於路上與之偶遇即交付賄款託其發放以買票，此等情節顯
      違情理，相較之下，被告戊○○於本院審理時為證所述，
      庚○○係在競選總部交付款項及所欲買票對象名冊一節較
      為合理。甚或被告戊○○欲實其說，尚提出該紙字條為佐
      ，苟其於本院審理時所言不實，豈敢提出前開字條以供查
      證，故相較之下，以被告戊○○於本院審理時證述情節為
      真，被告戊○○所交付予楊素玲、許粉妹之賄款應係由庚○○所交付無疑。
（五）綜上所述，被告戊○○確有自庚○○處收受賄賂，再經由
      辛○○轉交賄賂2,000 元予楊素玲；轉交賄賂3,000 元予
      許粉梅，並約定楊素玲、許粉梅及渠等家中有投票權之人
      ，於選舉時為投票權之一定行使而投票予庚○○等情，堪
      以認定。本件事證明確，被告戊○○犯行，應堪認定。
二、甲○○部分：
（一）被告甲○○於本院審理時雖坦承確有交付辛○○2,000 元
      一情，惟矢口否認有上揭賄選犯行，辯稱：辛○○在伊女
      兒結婚時曾致贈禮金2,000 元，因伊與辛○○失和，伊不
      欲收受前開禮金，遂將前開禮金送還辛○○。伊亦無要求
      辛○○轉交10,000元予丁○○○云云。
（二）經查：
    1.證人辛○○於檢察官偵查中證稱：被告甲○○於95年6 月
      3 日或4 日間8 時許，至伊住處詢問伊家有幾票，伊答以
      2 票，被告甲○○旋即交付2,000 元予伊，並要求伊投票
      支持庚○○（見同上偵查卷第103 頁）；於本院審理時證
      稱：被告甲○○於95年6 月間，至伊位於桃園縣中壢市內
      厝里內厝子168 之84號住處車庫交付2,000 元予伊，並要
      求伊在選舉時投票予庚○○（見本院95年8 月23日審理筆
      錄）等語明確。苟非確有其事，證人辛○○不致迭於檢察
      官偵查及本院審理時均一再指述被告甲○○交付賄賂要求
      其投票予庚○○等情。被告甲○○亦坦承有證人辛○○所
      指交付2,000 元情事，惟指前開金錢係返還證人辛○○所
      贈之禮金云云，然證人辛○○業已證述被告甲○○交付賄
      賂時有詢問其家中投票人數，並有表示須投票予庚○○等
      情如上，足以彰顯被告甲○○交付前開款項之目的、性質
      ，且證人辛○○於本院審理時證稱被告甲○○之女結婚時
      ，其並未致贈禮金（見本院95年8 月24日審理筆錄），證
      人辛○○絕無誤認被告甲○○所交付款項性質之可能。況
      退萬步言，依被告甲○○所述，其女兒係於95年5 月母親
      節時結婚（見本院95年8 月24日審理筆錄），而95年之母
      親節係95年5 月13日，為本院職權所知之事，縱證人辛○○確有致贈禮金，亦應於95年5 月13日前為之，而被告甲○○果不欲收取該等禮金，應於當下或隨即返還，豈會遲
      至相隔近20日之95年6 月3 、4 日始將之退還，顯悖於情
      理。被告甲○○前開所辯，顯係卸責之詞，要無可採。再
      被告甲○○於本院審理時復辯稱：證人辛○○與伊有嫌隙
      ，因而故意誣攀伊云云。然姑不論被告甲○○前於檢察官
      偵查中業已陳稱：伊與辛○○交情普通，並無恩怨等語 (
      見同上偵查卷第110 頁)， 其於本院審理時始突改前詞，
      陳稱其與辛○○有隙云云，是否可信，至為可疑。況觀諸
      證人辛○○於檢察官偵查中及本院審理時之證述情節，其
      除證述被告甲○○交付賄賂外，尚證稱該等交付予楊素玲
      、許粉梅之賄賂係被告戊○○所為，顯見證人辛○○並非
      一味指述被告甲○○，苟其有意誣攀被告甲○○，於被告
      戊○○初始否認犯行，而楊素玲、許粉梅並未實際接觸交
      付賄賂之人之情形下，其大可將全數犯行推諉為被告甲○○所為，豈須如此大費周章詳加區分部分賄賂係被告戊○○所交付，部分賄賂係被告甲○○所交付。細譯證人辛○○所為證言，實屬信實，被告甲○○前開所辯，無非臨訟
      諉責之詞，自無可採。
    2.證人丁○○○於檢察官偵查中證稱：被告戊○○有交付一
      些賄賂予伊，委託伊交給其他住在同里的親戚湯發達、湯
      發揚、湯發春，伊於收到賄賂當天晚上即交付予湯發達、
      湯發揚、湯發春，湯發達家中有2 張選票，伊交付2,000
      元，湯發揚家中也是2 張選票，伊交付2,000 元，湯發春
      家中1 張選票，伊交付1,000 元，渠等都有收到這些賄賂
      。伊分別交付金錢並告訴渠等，係被告戊○○要伊轉交，
      請渠等支持候選人庚○○等語（見同上偵查卷第63至65頁
      ），於本院審理時則證稱：伊設籍在桃園縣中壢市內厝里
      20鄰內厝子168 之101 號十餘年，95年6 月初辛○○在其
      住處之早餐店交付10,000元予伊，辛○○告訴伊前開金錢
      係106 號師姐即被告甲○○所交付，辛○○並未說該筆款
      項是幫庚○○買票，但當時大家都知道庚○○在買票，所
      以伊知道該筆金錢係要幫庚○○買票。因伊家中有5 票，
      伊住在168 之96號之小叔有2 票，伊住在168 之90號之小
      叔有2 票，伊住在168 之99號之小叔有1 票，所以伊拿了
      伊家連同伊小叔部分共計10,000元。伊之前在警局、檢察
      官偵查中之所以稱係被告戊○○交付伊前開賄賂，係因伊
      接受偵訊時間很長，伊急著想要回家，而伊在警局看到被
      告戊○○之照片，便一直稱係被告戊○○交付賄賂等語（
      見本院95年8 月24日審理筆錄）。證人丁○○○證稱其確
      有收受10,000元賄賂，分係用以約定其家中5 位選舉權人
      及其小叔湯發揚、湯發達、湯發春家中選舉權人共5 位，
      於選舉時為投票權之一定行使而投票予庚○○一情綦詳，
      惟證人丁○○○對前開賄賂究係何人交付一節，前後所述
      迥異，故於此須探究其前後所述何者為真。查證人辛○○
      於本院審理時證稱：95年6 月投票前某日，被告甲○○有
      至伊住處，託伊轉交10,000元予丁○○○，但被告甲○○
      並未說明該等金錢性質為何，伊亦未加追問，後伊於收到
      錢當日早上即轉交予丁○○○，伊只告訴丁○○○前開
      10,000元係被告甲○○託伊轉交，且被告甲○○稱如此其
      便明瞭，丁○○○亦未加多問即收下。於95年6 月初，除
      前開金錢外，被告甲○○並未再託伊轉交金錢。被告甲○○係在交付伊2,000 元賄賂同日，旋即交付10,000元，託
      伊轉交予丁○○○等語（見本院95 年8月24日審理筆錄）
      。查證人丁○○○所收受之賄賂究係被告戊○○或被告甲○○所交付者，均與證人丁○○○、辛○○之罪責無涉，
      反係證人丁○○○前業檢察官偵查中經具結後指證被告戊○○交付賄賂予伊，苟現於本院審理中具結為證時為不同
      之陳述，恐將陷自身罹於偽證重責，衡諸常情，苟非確係
      憶及當初於檢察官偵查中內容證述有誤，實無可能甘冒罹
      於偽證罪責，推翻前述情節。佐以證人辛○○於本院審理
      時亦證稱該等交付予丁○○○之賄賂係被告甲○○託其轉
      交等語，與證人丁○○○所述情節相符，苟非確有其事，
      證人辛○○實無必要虛構前開情節附和丁○○○所證內容
      以誣攀被告甲○○。況佐以被告戊○○於本院審理時證述
      庚○○交付賄賂款項時，尚交付記載要求其賄賂對象之字
      條，並提出該紙字條為證（見本院95年9 月21日審理筆錄
      ，詳下述），而觀諸前開被告戊○○所出其欲交付賄賂對
      象之字條，丁○○○、湯發達、湯發揚、湯發春並未在被
      告戊○○交付賄賂範圍之內，益徵證人丁○○○、辛○○
      前開所述為真。參照證人丁○○○、辛○○前開證述情節
      ，足以認定證人丁○○○於本院審理時所證稱其所收受之
      10,000元賄賂係被告甲○○央請證人辛○○所轉交，用以
      約定其家中選舉權人及其小叔湯發揚、湯發春、湯發達及
      渠等家人有投票權之人，於選舉時為投票權之一定行使而
      投票予庚○○等情，堪以認定。
    3.再證人湯發達於警詢中證稱：伊有本屆里長、市民代表候
      選人之投票權。伊家中符合本屆里長、市民代表選舉人數
      有2 票。於95年6 月3 日或4 日早上，丁○○○至伊住處
      門口交予伊2,000 元，伊詢問緣由，但丁○○○要伊不要
      問太多，但有向伊稱要支持庚○○（見同上偵查卷第66至
      71頁)； 於檢察官偵查中證稱：伊有此次里長及市民代表
      選舉投票權。於95年6 月初某日，丁○○○至伊住處轉交
      2,000 元予伊，伊詢問緣由，丁○○○原要伊不要問那麼
      多，經伊一再追問，丁○○○始稱係為庚○○選舉。伊知
      道是賄選之錢 (見同上偵查卷第117 至119 頁)。 證人湯
      發揚於警詢中證稱：此次選舉我家中有2 位選舉權人，95
      年6 月4 日早上，伊嫂嫂丁○○○於在桃園縣中壢市內厝
      里20鄰內厝子168 社區路口交付伊2,000 元，並稱該款為
      買票錢，要伊支持特定候選人，但我不知道該候選人為何
      （見同上偵查卷第78至81 頁)；於檢察官偵查中證稱：伊
      有投票權，家中投票數有2 票。95年6 月4 日，丁○○○
      在伊住處社區巷口交付2,000 元予伊，並稱該筆為2 票買
      票錢，要投票給庚○○，伊於接受警詢時，因不確定是否
      要投票給庚○○，所以才稱不知要投給誰，經伊詢問丁○○○才確定 (見同上偵查卷第124 至126 頁)。 證人湯發
      春於警詢中證稱：丁○○○是伊嫂嫂，曾於95年6 月初晚
      上，在伊住處交予伊1,000 元。丁○○○交錢稱渠2 人知
      道就好，不用多說 (見同上偵查卷第72至75頁)； 於檢察
      官偵查中稱：伊有本屆里長及市民代表選舉投票權。丁○○○曾至伊住處交予伊1,000 元。伊詢問緣由，丁○○○
      稱伊知道就好，不要多說，然後就比伊住處隔壁，即被告
      戊○○之住處，然後就離開。因被告戊○○很早之前就支
      持庚○○，且跟伊拉過票，所以伊從丁○○○前開舉動可
      知係被告戊○○要給伊的錢，並要伊投票給庚○○ (見同
      上偵查卷第121 至122 頁)。 證人湯發達、湯發揚、湯發
      春均證稱分別自證人丁○○○處收取2,000 元、2,000 元
      、1,000 元，並約定選舉權為一定之行使，苟無其事，證
      人湯發達、湯發揚、湯發春不致甘冒罹於刑責而附和證人
      丁○○○，故證人湯發達等證詞可佐確有證人丁○○○所
      述轉交賄賂之事。至證人湯發春雖曾於檢察官偵查中證稱
      ，其詢問丁○○○該等賄款來源時，丁○○○比伊住處隔
      壁即被告戊○○之住處，然後就離開，因為被告戊○○很
      早之前就支持庚○○，且跟伊拉過票，所以伊從丁○○○
      前開舉動可知係被告戊○○要給伊的錢，並要伊投票給庚○○等語。依證人湯發春所言，丁○○○並未告知其賄賂
      之來源，其係依丁○○○比劃之動作而猜測前開賄款係來
      自被告戊○○，則證人湯發春所言賄賂係被告戊○○所給
      一節顯係臆測而來，並無證據可佐，是否可信，自非無疑
      。況證人丁○○○於本院審理針對證人湯發春前開所言陳
      稱：伊平常講話就會比來比去，湯發春可能會錯意（見本
      院95年8 月24日審理筆錄）證人丁○○○業已明確否認其
      前開舉措有暗指被告戊○○住處之意。故尚難僅以證人湯
      發春前開個人臆測之詞，即認被告戊○○有交付賄款予證
      人丁○○○。
    4.另公訴意旨認被告戊○○委由被告甲○○於95年6 月初某
      日，至桃園縣中壢市內厝里內厝子168 之84號辛○○住處
      ，詢問辛○○家中選舉權人數後，交付2,000 元予辛○○
      ，並要求辛○○投票支持庚○○等情，認被告戊○○與甲○○共同行賄辛○○。然證人辛○○於檢察官偵查中、本
      院審理時均僅證稱係被告甲○○交付賄賂，然並未陳述被
      告甲○○所交付之賄賂來自何人，已如前述，故並無證據
      證明被告甲○○所交付予辛○○之賄賂係來自被告戊○○
      。再被告戊○○於本院審理時否認有交付賄賂予甲○○（
      見本院95年9 月21日審理筆錄），而被告甲○○否認有前
      開交付賄賂予辛○○之事，自無從得知其賄賂款項之來源
      ，是尚無證據足資證明有公訴意旨所指被告戊○○交付賄
      賂予被告甲○○，再由被告甲○○轉交予辛○○之事。
    5.綜上所述，被告甲○○確有交付賄賂2,000 元予辛○○；
      亦有央請辛○○轉交賄賂10,000元予丁○○○，再由丁○○○分發予其小叔湯發達2,000 元、湯發揚2,000 元、湯
      發春1,000 元，並約定辛○○、丁○○○、湯發達、湯發
      揚、湯發春等人及渠等家中有投票權之人，於選舉時為投
      票權之一定行使而投票予庚○○等情，堪以認定。
（三）本件事證明確，被告甲○○犯行，應堪認定。
三、論罪科刑部分：
（一）按行為後法律有變更者，適用行為時之法律。但行為後之
      法律有利於行為人者，適用最有利於行為人之法律，刑法
      第2 條第1 項定有明文，此條規定乃與刑法第1 條罪刑法
      定主義契合，而貫徹法律禁止溯及既往原則，係規範行為
      後法律變更所生新舊法律比較適用之準據法，是刑法第2
      條本身雖經修正，但刑法第2 條既屬適用法律之準據法，
      本身尚無比較新舊法之問題，應一律適用裁判時之現行刑
      法第2 條規定以決定適用之刑罰法律，先予辨明。又以本
      次刑法修正之比較新舊法，應就罪刑有關之共犯、未遂犯
      、想像競合犯、牽連犯、連續犯、結合犯，以及累犯加重
      、自首減輕暨其他法定加減原因（如身分加減）與加減例
      等一切情形，綜其全部罪刑之結果而為比較，且從刑附屬
      於主刑，除法律有特別規定者外，依主刑所適用之法律，
      最高法院95年5 月23日95年度第8 次刑庭會議決議可資參
      照。經查：
    (1)被告等行為時之刑法第28條規定：「2 人以上共同實施犯
      罪之行為者，皆為正犯。」，惟95年7 月1 日修正公布施
      行之刑法第28條則規定：「2 人以上共同實行犯罪之行為
      者，皆為正犯。」，經比較修正前後之規定，並無較利或
      不利於被告等之情形。
    (2)被告等行為後，刑法第56條連續犯之規定，業於94年1 月
      7 日修正公布刪除，並於95年7 月1 日施行，此刪除雖非
      犯罪構成要件之變更，但顯已影響行為人刑罰之法律效果
      ，自屬法律有變更。被告等各2 次行賄投票之行為，於修
      正前依連續犯之規定論以1 罪，僅加重其刑，然於修正後
      刪除連續犯之規定，則將以予分論併罰，其所科之刑度顯
      遠重於論以連續犯加重其刑，故比較修正前後之規定，以
      修正前之規定較有利於被告。
    (3)被告等行為時之刑法第37條第2 項規定：「宣告6 月以以
      上有期徒刑，依犯罪之性質認為有褫奪公權之必要者，宣
      告褫奪公權1 年以上10年以下」，惟95年7 月1 日修正公
      布施行之刑法第37條第2 項則規定：「宣告1 年以上有期
      徒刑，依犯罪之性質認為有褫奪公權之必要者，宣告1 年
      以上10年以下褫奪公權」。本件被告等所犯公職人員選舉
      罷免法第90條之1 第1 項之罪，其最輕本刑為3 年以上，
      原則上不致宣告低於3 年之刑，經比較修正前後之規定，
      並無較利或不利於被告等之情形。
    (4)綜合上述各條文修正前、後之比較，揆諸前揭最高法院決
      議及修正後刑法第2 條第1 項前段、後段規定之「從舊、
      從輕」原則，自應全部適用被告等行為時之法律，即修正
      前刑法之相關規定予以論處。
（二）按投票行賄罪之處罰分別規定於刑法第144 條及公職人員
      選舉罷免法第90條之1 第1 項，而公職人員選舉罷免法第
      90條之1 第1 項為刑法第144 條之特別法，依特別法優於
      普通法之規定，應優先適用公職人員選舉罷免法。核被告
      戊○○分別對有投票權人楊素玲交付賄賂2,000 元，對有
      投票權人許粉梅交付賄賂3,000 元，並與之約定及渠等及
      家人為投票權之一定行使之所為，係犯公職人員選舉罷免
      法第90條之1 第1 項之對於有投票權之人，交付賄賂而約
      定其為一定之行使罪。核被告甲○○分別對有投票權人辛○○交付賄賂2,000 元，對有投票權人丁○○○交付賄賂
      10,000元，並與之約定及渠等及家人為投票權之一定行使
      之所為，係犯公職人員選舉罷免法第90條之1 第1 項之對
      於有投票權之人，交付賄賂而約定其為一定之行使罪。被
      告戊○○與庚○○就賄賂楊素玲、許粉梅而約定為投票權
      之一定行使之犯行，有犯意聯絡及行為分擔，應依修正前
      刑法第28條之規定論以共同正犯。又國家法益雖不可分，
      但可個別、單獨的被侵害多次，故亦能發生侵害數法益之
      效果，因此，連續向多數有投票權之人買票，係多次侵害
      國家法益。被告戊○○先後賄賂楊素玲、許粉梅之犯行；
      被告甲○○先後賄賂辛○○、丁○○○之犯行，均時間緊
      接，手段相似，觸犯犯罪構成要件相同之罪名，顯係基於
      概括犯意為之，應依修正前刑法第56條連續犯之規定論以
      一罪，並加重其刑。次按公職人員選舉罷免法第90條之1
      第5 項規定：犯第1 項或第2 項之罪，在偵查中自白者，
      減輕其刑，此項規定，並無自白後否認犯罪即不適用之除
      外規定，審判中翻異否認，乃其防禦權之正當行使，尤非
      法之所禁（最高法院89年臺上字第1341號判決意旨參照）
      。查被告戊○○於檢查官偵查中自白：95年6 月初時，伊
      在路上遇到庚○○之妻，其交付約30,000元予伊，請伊幫
      忙發給鄰居，伊知道庚○○之妻交付該筆錢之意即是要伊
      幫庚○○買票，伊有拿錢給鄰居，30,000元幾乎已發完，
      鄰居都知道伊係要請渠等投票予庚○○等語（見同上偵查
      卷第150 至151 頁）；於檢察官向本院聲請羈押，其接受
      本院詢問時亦自白：庚○○有拿36,000元予伊，要伊去伊
      所住的里發，該36,000元要發給36人，伊已經發出32,000
      元。剩下4,000 元係要發給對手之鄰居，因為查緝嚴格，
      所以伊還不敢發；於同次詢問中又稱：該36,000元係庚○○之妻乙○○所交付，乙○○稱庚○○要選里長而請伊幫
      忙，當時候選號碼還未定，乙○○稱等確定登記號碼後，
      再連同宣傳單與錢幫其買票等語（見同上偵查卷第156 至
      157 頁）。雖被告戊○○嗣後曾翻異前詞，改稱未向鄰居
      買票云云（見同上偵查卷第164 頁），然被告戊○○既曾
      於偵查中自白其交付賄賂予他人並與有投票權人約定為一
      定之行使，且嗣於本院審理時亦坦承前開犯行，自應依公
      職人員選舉罷免法第90條之1 第5 項之規定，減輕其刑，
      並先加後減。爰審酌被告戊○○、甲○○均無前科，素行
      尚佳，渠等以金錢賄選，敗壞選風，所為非是，及衡被告
      戊○○教育程度為國中肄業，所受教育不高，思慮較為不
      週，致罹本件犯罪，而犯罪後坦承犯行，表示悔悟，態度
      尚稱良好，而被告甲○○受有高中教育，當有相當能力判
      斷是非，竟猶為人行賄買票，且於證人辛○○、丁○○○
      指證歷歷下，猶狡言抗辯以圖卸責，顯毫無悔意，犯罪後
      態度不佳，及渠等行賄之人數、金錢等情，分別量處如主
      文所示之刑，並依公職人員選舉罷免法第98條第3 項之規
      定，分別宣告被告戊○○褫奪公權2 年、被告甲○○褫奪
      公權3 年。扣案被告戊○○交付之賄賂5,000 元，被告甲○○交付之賄賂12,000元，爰均依公職人員選舉罷免法第
      90條之1 第3 項之規定，不問屬於犯人與否，均宣告沒收
      。又被告戊○○於本院審理時提出之字條1 張，係庚○○
      所交付，記載戊○○所欲交付賄賂以約定投票權為一定行
      使之對象姓名、住址、及家中投票權人數一情，業據被告
      戊○○於本院審理時證述明確，前開字條既經庚○○交付
      予被告戊○○，自屬被告戊○○所有之物，且供其犯本案
      所用，依從刑附屬於主刑之原則，應依修正前刑法第38條
      第1 項第2 款規定併予宣告沒收。至被告戊○○原自庚○○處收受36,000元欲用以行賄，除業已交付楊素玲2,000
      元、許粉梅3,000 元，合計5,000 元外，其餘31,000元並
      未交付，而被告戊○○於本院審理時陳稱：前開未發放之
      31,000元，其中26,000元係伊親自交還予庚○○，另外之
      5,000 元係伊託張萬福代為交還予庚○○，然嗣後張萬福
      向伊稱庚○○不收，該5,000 要給伊補身體而交還予伊等
      語（見本院95年9 月21日審理筆錄），而前開賄款既未扣
      案，且分別交由庚○○及被告戊○○收執，而依一般人使
      用金錢之習慣，該等金錢應與庚○○、被告戊○○原有之
      金錢混合，且本案發生迄今已近4 月，該等款項極有可能
      遭庚○○及被告戊○○花費殆盡，前開款項既已滅失，自
      不就此為沒收之諭知。
參、無罪部分：
一、公訴意旨另以：被告乙○○係「95年度桃園縣各鄉鎮市民代
    表及村里長選舉」中壢市內厝里里長候選人庚○○之妻，為
    使其夫於95年6 月10日里長選舉時能順利當選，竟與戊○○
    、甲○○共同基於對有投票權人交付賄賂而約其投票權為一
    定行使之概括犯意聯絡，先於95年5 月底某日，由乙○○交
    付現金予戊○○，令其交付賄款予其同一社區之投票權人。
    戊○○先委由甲○○於95年6 月初某日，至桃園縣中壢市內
    厝里內厝子168 之84號辛○○住處，交付2,000 元交予辛○○，並告以「投票支持庚○○」。戊○○又於同年6 月初某
    日上午，在上開辛○○住處，交付2,000 元予辛○○，委由
    辛○○轉交予家中有2 投票權人之楊素玲，辛○○亦確實轉
    交予楊素玲收受，並轉達前開款項係戊○○為庚○○賄選之
    用。戊○○復於同年6 月初某日，至桃園縣中壢市內厝里內
    厝子168 之101 號丁○○○住處，交付5,000 元予家中有5
    投票權人之丁○○○，並再交付5,000 元委由丁○○○轉交
    予其小叔湯發達、湯發揚及湯發春，並約定渠等投票支持庚○○，丁○○○亦分別轉交2,000 元、2,000 元及1,000 元
    予湯發達、湯發揚及湯發春，並告知戊○○要求其等投票予
    庚○○之事。戊○○又於同年6 月6 日上午，經由辛○○轉
    交3,000 元交予許粉梅，約定投票支持庚○○，因認被告乙○○涉犯公職人員選舉罷免法第90條之1 第1 項之對於有投
    票權之人，交付賄賂而約定其為一定之行使罪嫌等語。
二、按我國刑事訴訟體制，於92年2 月6 日經總統公布修正若干
    重要內容，採取「改良式當事人進行主義」、並落實「無罪
    推定之原則」，以確保被告之訴訟上人權，因此刑事訴訟法
    第154 條第1 項即增定：「被告未經審判證明有罪確定前，
    推定其為無罪」之規定；上開條項之規定配合同法第161 條
    第1 項：「檢察官就被告犯罪事實，應負舉證責任，並指出
    證明之方法」之規定，明白指明：檢察官對於起訴之犯罪事
    實，應負提出證據及說服之實質舉證責任。倘其所提出之證
    據，不足為被告有罪之積極證明，或其闡明之證明方法，無
    從說服法官以形成被告有罪之心證，基於「無罪推定之原則
    」，自應為被告無罪判決之諭知。是若審判時，檢察官未能
    提出適合於證明犯罪事實之積極證據，並闡明其證據方法與
    待證事實之關係；法院對於卷內訴訟資料，復已逐一剖析，
    參互審酌，仍無從獲得有罪之心證，自應為諭知無罪之判決
    （最高法院92年度臺上字第192 號判決可資參照）。又刑事
    訴訟法上所謂認定犯罪事實之證據，係指足以認定被告確有
    犯罪行為之積極證據而言，該項證據自須適合於被告犯罪事
    實之認定，始得採為斷罪資料；而認定不利於被告之事實，
    須依積極證據，苟積極證據不足為不利於被告事實之認定時
    ，即應為有利於被告之認定，更不必有何有利之證據。且刑
    事訴訟上證明之資料，無論其為直接或間接證據，均須達於
    通常一般之人均不致有所懷疑，而得確信其為真實之程度，
    始得據為有罪之認定，若其關於被告是否犯罪之證明未能達
    此程度，而有合理懷疑之存在，致使無從形成有罪之確信，
    根據「罪證有疑，利於被告」之證據法則，即不得遽為不利
    被告之認定（此有最高法院29年度上字第3105號、30年度上
    字第816 號、76年度臺上字第4986號判例參照）。再利用非
    共同被告之共犯之自白或其他不利於己之陳述，為認定被告
    犯罪之證據，不特與利用被告自己之自白作為其犯罪之證明
    同有自白虛偽性之危險，亦不免有嫁禍於被告而為虛偽供述
    之危險。故就刑事訴訟法第156 條第2 項之立法意旨觀之，
    非共同被告之共犯之自白或其他不利於己之陳述，固得作為
    認定被告犯罪之證據，但不得作為有罪判決之唯一證據，仍
    應調查其他必要之證據，以察其是否與事實相符，亦即仍須
    有補強證據以擔保該共犯自白之真實性，始得採為斷罪之依
    據，並非絕對可由法院自由判斷該共犯之自白或不利於己之
    陳述之證明力。若不為調查，而專憑此供述據為被告犯罪事
    實之認定，即與上開規定有違。又上開所謂共犯，包括任意
    共犯及必要共犯（含對向犯罪之共犯）；所謂補強證據，則
    指除該自白或不利於己之陳述本身之外，其他足以證明自白
    之犯罪事實確具有相當程度真實性之證據而言，雖所補強者
    ，非以事實之全部為必要，但亦須因補強證據與自白之相互
    利用，足使犯罪事實獲得確信者，始足當之。
三、公訴人認被告乙○○涉有前開罪嫌，無非係以：共同被告戊○○於檢察官偵查中之指述為其論據。然被告乙○○堅決否
    認有上開犯行，辯稱：伊並無交付賄賂予戊○○，亦無委託
    戊○○交付賄賂等語。
四、經查，被告戊○○固於檢察官偵查中供稱：95年6 月初時，
    伊在路上遇到庚○○之妻，其交付伊約30,000元，請伊幫忙
    發給鄰居，伊亦有將錢交予鄰居。伊知道庚○○之妻交付該
    筆錢之意應該是要伊幫庚○○買票，鄰居亦知道伊係要請渠
    等投票予庚○○等語（見同上偵查卷第150 至151 頁），指
    述被告乙○○交付賄賂予伊代為發放。然被告戊○○嗣於檢
    察官向本院聲請羈押而接受本院詢問時，先係供稱：「（他
    （指庚○○）是否有拜託你支持他？）有。他拿宣傳單讓我
    宣傳。他有拿錢給我，共拿36,000元給我，要我去我們那個
    里發，36,000元是要發給36個人，還有一戶4 個人還沒有發
    出去，已經發出去32,000元」（見同上偵查卷第157 頁），
    其供稱庚○○交付36,000元以供其行賄，然於同一庭期，復
    稱：「（36,000元是何人拿給你？）庚○○的太太，他叫乙○○，我不知道他們有沒有住在一起，選舉的時候我有看到
    他們在一起，他何時拿給我那筆錢我忘記了，大概十幾天前
    ，地點在路邊沒有人的地方，是拿現金，他說她先生要選里
    長叫我幫忙，那時候選號碼還沒有出來，他說等登記號碼出
    來後再連同宣傳單跟錢幫他買票」（見同上偵查卷第157 頁
    ），後被告戊○○於本院審理時則具結證稱：伊央請辛○○
    轉交予楊素玲之2,000 元，轉交予許粉梅之3,000 元均係庚○○交付予伊。伊於95年6 月初某日帶伊孫子至庚○○位於
    桃園縣中壢市○○路○ 段82號競選總部，伊要離去時，庚○○將36,000元及1 張名冊字條塞在伊褲袋內，並央請伊以前
    開金錢為其買票。庚○○交予伊之字條上有寫名字、地址、
    家中人數，所以伊亦知該等金錢係用以買票等語（見本院95
    年9 月21日審理筆錄）。蓋被告戊○○用以行賄之款項究係
    何人交付一節，係極為單純之事實，被告戊○○當無誤認之
    虞，且其係於95年6 月初收受前開款項，其亦於同年6 月接
    受前開詢問，二者時間相差不遠，被告戊○○自無遺忘之虞
    ，然其竟對此為前後迥異、反覆之陳述，則其前開所述是否
    全然屬實，即有可疑。再一般人均知交付賄賂與投票權人約
    定投票權為一定行使之事（俗稱買票）係屬違法之舉，且邇
    來我國偵查機關每遇選舉時即積極查察賄選，此亦為大眾傳
    播媒體廣為宣傳，故苟欲賄選，當會尋求親近可信之人且密
    而行之，然依被告戊○○於檢察官偵查中所述情節，被告乙○○係於路上與之偶遇即交付賄款供其發放，此等情節顯與
    情理有違，反觀證人戊○○於本院審理時所稱，其明確描述
    庚○○在競選總部交付賄款及記載所欲買票對象字條之情節
    ，若非確有其事，其當無法如此鉅細靡遺描述當時情節。甚
    或證人戊○○欲實其說，尚提出該紙字條為佐，苟無其事，
    證人戊○○豈敢提出前開字條以供比對。再者，證人戊○○
    於本院審理時證稱：伊於95年6 月9 日為警查獲時心理壓力
    很大，當時尚未選舉，伊心想該等賄賂確實係由庚○○家中
    流出來，苟由被告乙○○承擔下來，將來庚○○若當選即可
    順利就職，若伊指述庚○○犯罪，縱庚○○當選亦無法就職
    ，而庚○○之宗親有二百多人，伊害怕有危險，所以伊才在
    檢察官偵查中陳述前開賄賂係被告乙○○所交付，但後來伊
    律師接見伊時告訴伊，被告乙○○不承認，伊自己想想，覺
    得若被告乙○○不願承擔此事，伊就應該把事情講出來，所
    以後來伊接受詢問時就陳述前開賄款並非被告乙○○所交付
    ，且因伊一直在押，並不知道選舉結果，內心又十分害怕，
    所以之前在檢察官或法官詢問時均不敢如實說出（見本院95
    年9 月21日審理筆錄）。證人戊○○業已說明其前指述被告
    乙○○之緣由，且觀其前開所述，其所考量庚○○為里長候
    選人，日後可能當選，為使其順利就職而未予指述一節，亦
    合於情理，相較之下，應以證人戊○○於本院審理時證述情
    節較為可採。是證人戊○○業已明確證稱係庚○○交付賄款
    ，其自無法為公訴人所指被告乙○○前開犯行之證據。
五、公訴人所舉之證據，並無法證明致使本院確信被告乙○○有
    其所指對於有投票權之人，交付賄賂而約定其為一定之行使
    之犯行，故不能逕論被告此部分之罪刑，此部分犯罪既屬不
    能證明。揆諸前開說明，自應為無罪之諭知。
據上論斷，依刑事訴訟法第299 條第1 項前段、第301 條，公職
人員選舉罷免法第90條之1 第1 項、第3 項、第5 項、第98條第
3 項，修正後刑法第2 條第1 項前段、修正前刑法第11條前段、
第28條、第56條、第37條第2 項、第38條第1 項第2 款，判決如
主文。
本案經檢察官施宣旭到庭執行職務。
中    華    民    國    95    年    10    月    5     日
                    刑事第九庭審判長法  官 何信慶
                                    法  官 胡芷瑜
                                    法  官 何燕蓉
以上正本證明與原本無異。
如不服本判決，應於判決送達後10日內向本院提出上訴狀（應附
繕本）。
                                    書記官  許弘樺
中    華    民    國    95    年    10    月    5     日
附錄本案論罪科刑法條：
公職人員選舉罷免法第98條
犯本章之罪，其他法律有較重處罰之規定者，從其規定。
辦理選舉、罷免事務人員，假借職務上之權力、機會、或方法，
以故意犯本章之罪者，加重其刑至二分之一。
犯本章之罪或刑法分則第6 章之妨害投票罪，宣告有期徒刑以上
之刑者，並宣告褫奪公權。


司法院資訊處製作；財團法人民間司法改革基金會備份。
